臺灣高雄地方法院民事判決
111年度建字第31號
原      告  張慈娟  
訴訟代理人  陳依伶律師
被      告  曹煥頴  

上列當事人間請求給付工程款等事件，本院於民國111年10月25
日言詞辯論終結，判決如下：
    主  文
被告應給付原告新臺幣500,000元，及自民國111年4月26日起至
清償日止，按年息百分之5計算之利息。
原告其餘之訴駁回。 
訴訟費用由被告負擔5分之4，餘由原告負擔。 
本判決於原告以新臺幣170,000元為被告供擔保後，得假執行。
但被告如以新臺幣500,000元為原告預供擔保，得免為假執行。
原告其餘假執行之聲請駁回。 
    事實及理由
一、原告主張：
　㈠於民國108年4月間，兩造口頭約定，由原告承攬被告承租之
    門牌號碼高雄市○○區○○○路000號房屋之店面裝修工程（下稱
    系爭房屋、系爭工程），承攬內容為全室拆除（天花板、地
    板、木作、玻璃門）、泥作防水（一樓後上方防水處理、內
    外牆水泥牆、騎樓柱貼磚）、鷹架、水電、木作、油漆、磁
    磚/木地板工程、鐵件、衛浴/玻璃/五金、活動家具、燈具
    設備、裝飾、空調等13項工程（下稱系爭13項工程），並約
    定承攬報酬為新臺幣（下同）700,000元。嗣原告於108年6
    月底完成系爭工程，且已將系爭房屋交付予被告，被告自應
    給付系爭工程之報酬予原告。
　㈡而原告於締約時，亦有口頭告知將另收取工程設計費、監工
    管理費，惟該筆費用因當時並未能確定實際施作面積而未報
    價，尚待雙方後續討論設計圖及實際監工狀況再行決定金額
    。嗣原告於系爭工程確定實際設計面積為13.4坪後，參酌高
    雄市室內設計裝修商業同業公會之設計監工收費參考表所示
    ，餐廳設計製圖費每坪收費為5,000至8,000元、監工管理費
    為總工程造價百分之10等節，故原告自得向被告請求系爭工
    程每坪設計費4,500元之設計費60,300元（計算式：4,500×1
    3.3＝60,300），及以系爭工程總價款700,000元百分之8為計
    算標準之監工管理費56,000元（計算式：700,000×8%＝56,00
    0）。原告並於完工前已告知被告系爭工程之設計費60,300
    元、監工管理費56,000元。
　㈢承上，原告依民法第490條第1項、第505條第1項、第491條規
    定，自得請求被告給付系爭工程報酬700,000元，及設計費6
    0,300元、監工管理費56,000元，合計共816,300元（計算式
    ：700,000+60,300+56,000=816,300）。惟被告迄今僅給付2
    00,000元，嗣後卻避不見面，尚未給付剩餘616,300元。為
    此，爰依承攬契約之法律關係，請求被告給付616,300元等
    語。
　㈣並聲明：
　⒈被告應給付原告616,300元，及自起訴狀繕本送達翌日起至清
    償日止，按年息5 ％計算之利息。
　⒉願供擔保，請准宣告假執行。
二、被告則以：
　㈠兩造就系爭工程並未簽約，僅約定被告以700,000元代價，委
    請原告施作系爭店面裝潢工程，且700,000元預算係包含設
    計費及設備費用。惟原告於採購材料時均未告知相關費用，
    於施作完畢後始提出原證1所示報價單，費用亦高於原約定
    之700,000元預算。而被告已先行給付200,000元，故原告之
    請求於約定700,000元扣除已給付之200,000元，即500,000
    元為有理由等語為辯。
　㈡並聲明：原告之訴超過500,000元部分駁回。 　　
三、經查：
　㈠原告主張兩造於108年4月間口頭約定，由被告以700,000元代
    價，委由原告承攬系爭店面裝潢工程，且系爭工程已於108
    年6月底施工完畢等節，為被告所不爭執，並有原告提出之
    兩造通訊軟體LINE之對話紀錄1份在卷可稽（下稱系爭對話
    紀錄，參見本院審訴字卷第19至25頁），堪信為真實。
　㈡按稱承攬者，謂當事人約定，一方為他方完成一定之工作，
    他方俟工作完成，給付報酬之契約。如依情形，非受報酬即
    不為完成其工作者，視為允與報酬。未定報酬額者，按照價
    目表所定給付之；無價目表者，按照習慣給付。報酬應於工
    作交付時給付之，無須交付者，應於工作完成時給付之。民
    法第490條第1項、第491條第1、2項、第505條第1項規定分
    別定有明文。
　㈢原告依民法第490條第1項、第505條第1項規定，請求系爭工
    程剩餘承攬報酬500,000元，為有理由，應予准許。
　  查系爭工程報酬為700,000元，已如前述，且原告主張被告
    已給付其中200,000元工程款，與被告於審理中陳述相符（
    參見本院建字卷第24頁），是此部分事實，堪以認定。則扣
    除被告已給付200,000元部分，被告就系爭工程報酬尚餘500
    ,000元未給付予原告。因此，原告依民法第490條第1項、第
    505條第1項規定，請求被告應給付系爭工程報酬剩餘之500,
    000元，為有理由，應予准許。
　㈣原告依據上開規定，請求被告給付設計費60,300元、監工管
    理費56,000元，為無理由，應予駁回。
　⒈觀諸系爭對話紀錄內容，被告初始即詢問原告：有預計設計
    圖跟各項的報價會甚麼時候出來嗎等語（參見本院審建字卷
    第頁），並佐以被告針對原告主張系爭工程由其設計、監工
    等節均未否認等情，可察系爭工程自始至終均由原告承攬設
    計與工程施作事項，而原告已完成系爭工程，已如前述，自
    堪認原告就系爭工程之設計、監工部分亦已完工之事實。惟
    原告除系爭工程報酬700,000元外，是否得另向被告收取系
    爭工程之設計、監工部分之報酬費用，為被告所爭執，並答
    辯兩造約定原告應於700,000元內完成系爭工程之設計及工
    程施作等節。顯然兩造就約定之系爭工程報酬700,000元，
    是否包含系爭工程之設計、監工部分之報酬等節，存有爭執
    ，即為本件之爭點，合先敘明。
　⒉按解釋意思表示，應探求當事人之真意，不得拘泥於所用之
    辭句，民法第98條定有明文。兩造約定之系爭工程報酬700,
    000元，是否包含系爭工程之設計、監工部分之報酬，自應
    依經由檢視兩造締約之目的、過程及原因事實而為探求其等
    締約時之真意，並佐以誠信原則，以檢視其解釋結果對兩造
    之權利義務是否符合公平正義而為認定（類似見解參見最高
    法院109年度台上字第2283號判決意旨）。又原告主張其得
    另行收取系爭工程之設計、監工部分報酬等節，依據民法第
    277條前段規定，就此有利於己之事實，自應負舉證責任。
　⒊原告主張其於締約時，有口頭告知被告將另收取工程設計費
    、監工管理費等節，並未舉證證明之，自難認屬實。又依據
    系爭對話紀錄內容及原告提出該對話內容所傳送之檔案內容
    ，可察兩造於108年4月8日開始討論系爭工程，而原告僅於
    同年6月5日傳送「格雷先生設備報價」文件即原證12予被告
    ，直至同年6月28日始傳送原證1所示之報價單，有系爭對話
    紀錄、原告提出之原證12、原證1之報價單等件在卷可考（
    參見本院建字卷第77、93至97頁；本院審建字卷第15至18頁
    ）。準此，堪認原告自締約時起至系爭工程完工日止，僅向
    被告提出該兩份報價單之項目明細。再依原告主張兩造約定
    系爭工程費用700,000元並不含營業設備費用等節，顯見上
    開「格雷先生設備報價」文件與兩造就系爭工程之報酬並無
    關連，應排除於系爭工程約定報酬之工作項目外。則於原告
    承攬系爭工程過程中，原告僅有向被告提出原證1之報價單
    ，且係接近完工日之時始提出，堪已認定。此足以佐證被告
    答辯原告係於完工後始提出原證1所示之報價單等節（參見
    本院建字卷第24頁），應屬可信。據此堪認兩造於締約時，
    顯僅有口頭約定由被告以報酬為700,000元之代價，委請原
    告承攬系爭工程，惟系爭工程報酬所包含細項內容究竟為何
    ，並未明確約定之事實。而參以我國室內裝修工程慣例，縱
    使設計費與工程費用本為分別計價之費用，惟於裝修工程實
    務上亦不能排除有室內裝修業者係採設計及裝修合併報價，
    因此，有關系爭工程報酬所包含細項內容究竟為何，仍應檢
    視兩造當時締約時之合意內容。
　⒋審酌被告委由原告承攬系爭工程，目的是為將系爭房屋裝修
    成可經營飲料販售之店面，有系爭對話紀錄內容附卷可考，
    而原告依約包辦系爭工程自設計至裝修及監工等事務，倘若
    原告認為系爭工程之設計及監工管理業務，係獨立於系爭13
    項工程之工作，欲另行分別收費，理應負有對被告說明之義
    務，蓋依一般人社會生活經驗，並無室內裝修業者必將設計
    費及裝修、監工費用分別收取之事理認知。而原告於締約時
    ，縱使設計費、監工費尚未能特定，亦可明確具體告知被告
    有關該等費用之收取方式，使被告得以明瞭並估算其委由原
    告承攬系爭工程之全部報酬費用價額，再自主決定是否委由
    被告承攬系爭工程包含設計至裝修、監工等全部事項。然而
    ，原告卻於締約時，僅與被告談及報酬700,000元，並未明
    確告知其將另行收取系爭工程之設計、監工費用，且依系爭
    對話紀錄所示之兩造討論系爭工程過程，原告始終亦未表示
    將另行收取該等報酬，衡諸常情，被告依原告上開言行，客
    觀上自會認為其委由原告負責完成系爭工程包含設計至施工
    完成等相關項目，全部報酬僅為700,000元，並無從預見系
    爭工程尚有衍生其餘應另行給付之相關費用，即無從對於原
    告於施工前所為之設計、施工過程中所為之監造管理是另一
    獨立收費之工作等情有所認知。而原告為從事室內裝修專業
    人員，其對於兩造於締約時僅約定系爭工程報酬700,000元
    ，將使被告主觀上認定系爭工程自設計至完工等全部報酬僅
    700,000元等節顯可察知，則原告本應於被告認知之系爭工
    程報酬700,000元範圍內，完成系爭工程自設計、施工及監
    工等全部事項。惟原告卻於締約過程中並未明確說明另行收
    費項目及價額之情形下，以超過兩造約定之系爭工程報酬70
    0,000元之費用，完成兩造約定之系爭13項工程，此有原證1
    之報價單記載系爭13項工程費用為818,206元可資證明。原
    告雖就系爭13項工程費用於本件中僅請求700,000元，然又
    再向被告另行請求兩造未曾合意之系爭工程之設計、監工費
    用，已有違誠信原則。綜上，因原告並未能證明於締約時有
    告知被告將另行收取系爭工程之設計、監工費用，而依目前
    事證交互參照，亦無從證明兩造有約定原告除系爭工程報酬
    外，將另收取系爭工程之設計、監工費用之合意，及無從證
    明被告對於原告將另收取該等費用已可認知，則依誠信原則
    ，原告自不得嗣後又再依據裝修工程實務慣例，並參考高雄
    市室內設計裝修商業同業公會之監工收費參考表，請求被告
    該等設計、監工費用。從而，原告主張於約定之700,000元
    工程費外，另收取系爭工程之設計費60,300元、監工管理費
    56,000元等節，並無理由，應予駁回。
　㈤末按給付無確定期限者，債務人於債權人得請求給付時，經
    其催告而未為給付，自受催告時起，負遲延責任。其經債權
    人起訴而送達訴狀，或依督促程序送達支付命令，或為其他
    相類之行為者，與催告有同一之效力；遲延之債務，以支付
    金錢為標的者，債權人得請求依法定利率計算之遲延利息；
    應付利息之債務，其利率未經約定，亦無法律可據者，週年
    利率為百分之5 ，民法第229 條第2 項、第233 條第1 項本
    文、第203 條分別定有明文。經查，兩造並未約定系爭工程
    之工程款給付期限，又本件起訴狀繕本係於111年4月25日送
    達被告，有本院送達證書各1 份在卷可參（參見本院審訴字
    卷第45頁）。是原告就其得請求被告給付500,000元之未定
    期限債務，併請求被告自111年4月26日起至清償日止，按年
    息百分之5 計算之利息，亦屬有據。逾此部分，為無理由，
    應予駁回。
四、綜上所述，原告依第490條第1項、第491條第1、2項、第505
    條第1項規定，請求被告給付500,000元，及自111年4月26日
    起至清償日止，按年息百分之5 計算之利息，為有理由，應
    予准許，逾此範圍之請求，則無理由，應予駁回。
五、原告陳明願供擔保，聲請宣告假執行，經核其勝訴部份，與
    法律規定相符，爰酌定相當之擔保金額，予以准許。至其餘
    假執行之聲請，因該部份訴之駁回而失所附麗，不應准許。
    被告雖未聲請供擔保免為假執行，惟本院仍依職權宣告被告
    預供擔保而免為假執行。
六、本件判決基礎已臻明確，兩造其餘提出之攻防方法、陳述及
    訴訟資料，經本院斟酌後，核與判決結果不生影響，爰不逐
    一論列，附此敘明。
七、訴訟費用負擔依據：民事訴訟法第79條規定。　　
中　　華　　民　　國　　111 　年　　11　　月　　4 　　日
                  民事第三庭法　官　黃姿育
以上正本係照原本作成。
如對本判決上訴，須於判決送達後20日內向本院提出上訴狀。如
委任律師提起上訴者，應一併繳納上訴審裁判費。　　　　　　
中　　華　　民　　國　　111 　年　　11　　月　　7 　　日
                            書記官  陳亭妤